臺灣高等法院民事裁定　　　　　　　　　 100年度抗字第35號
抗　告　人　鄭曾玉英
相　對　人　曹蔡麵
上列當事人間返還土地事件，對於中華民國99年11月30日臺灣臺
北地方法院99年度訴字第4832號裁定提起抗告，本院裁定如下：
    主  文
原裁定廢棄。
    理  由
一、本件抗告人在原法院以相對人為對造起訴，聲明求為判決相
    對人應將如附表所示土地（下稱系爭土地）之所有權移轉登
    記返還與抗告人，訴訟標的法律關係為不當得利，其請求權
    基礎事實則係因兩造間就系爭土地之信託契約業經本院以95
    年度重上更(一)字第213號判決認定無效確定，以及相對人在
    本院98年度上字第1021號確認買賣關係不存在事件審理時不
    爭執兩造間就系爭土地並無買賣關係存在之事實，故相對人
    取得系爭土地所有權即屬不當得利（見原法院卷第4頁至第5
    頁之民事起訴狀）。原法院以抗告人在本院95年度重上更(一)
    字第213號所有權移轉登記事件有追加聲明依不當得利之法
    律關係請求相對人將系爭土地所有權移轉登記予抗告人，故
    該項訴訟標的業經本院上開確定判決審認，已有既判力，因
    此抗告人不得再為起訴為由，而依民事訴訟法第249條第1項
    第7款規定駁回抗告人之訴及假執行之聲請。惟查本院上開
    95年度重上更(一)字第213號判決並未就抗告人所主張之不當
    得利法律關係為審酌，此由該判決事實及理由欄甲項程序方
    面之論述均未敘及抗告人有追加請求返還不當得利之訴訟標
    的（見原法院卷第8頁之本院上開判決），以及乙項實體方
    面第四項以後之實體論斷部分，就抗告人請求是否成立之說
    明均限於信託契約無效之回復原狀請求罹於時效，並未論及
    任何有關不當得利請求權事項（見原法院卷第10頁至第11頁
    之本院上開判決）。而按契約無效時，當事人應負回復原狀
    之責任（民法第113條規定參照），此項回復原狀請求權與
    民法第179條不當得利請求權之規定並不當然相同。由此可
    見本院上開確定判決之既判力並未及於抗告人本件所主張之
    不當得利請求權。故原法院以抗告人再依不當得利請求權，
    起訴請求相對人返還系爭土地，有民事訴訟法第249條第1項
    第7款規定之情形，所為駁回抗告人之訴及假執行聲請之裁
    定，尚有未合。抗告論旨指摘原裁定不當，聲明廢棄，為有
    理由。
二、據上論結，本件抗告為有理由，爰裁定如主文。
中    華    民    國    100    年    1    月    31    日
                    民事第十六庭
                        審判長法  官  王聖惠
                              法  官  呂淑玲
                              法  官  謝碧莉
正本係照原本作成。
本裁定除以適用法規顯有錯誤為理由外，不得再抗告。如提起再
抗告，應於收受後10日內委任律師為代理人向本院提出再抗告狀
。並繳納再抗告費新台幣１千元。
中    華    民    國   100    年    1     月    31    日
                              書記官  李翠齡